臺灣高等法院臺中分院刑事裁定　　　　　100年度抗字第937號
抗　告　人　林雯卿
受　刑　人　方敏懿
上列抗告人因對臺灣臺中地方法院檢察署100年度執字第4658號
、100年度執緝字第1194號執行指揮命令聲明異議案件，不服臺
灣臺中地方法院中華民國100年10月11日裁定（100年度聲字第
3279號）提起抗告，本院裁定如下：
    主  文
抗告駁回。
    理  由
一、本件抗告意旨略以：刑法第四十一條第一項易科罰金制度之
    立法目的旨在救濟短期自由行之流弊，適用上不宜過苛，故
    犯最重本刑五年以下有期徒刑之罪，經法院宣告六個月以下
    有期徒刑或拘役，並諭知易科罰金之易刑標準者，執行時除
    因具有「確因不執行所宣告之刑，難收矯正之效，或難以維
    持法秩序」之例外情形，得不准其易科罰金而須入監執行外
    ，原則上應准予易科罰金。且按，檢察官必須舉證證明不對
    行為人執行自由刑難收矯正之效果，或難以維持法律秩序，
    始不許易科罰金。另基於例外從嚴之法則，檢察官自應進一
    步就個案何以符合該部分構成要件詳以說明。本案受刑人方
    敏懿前所犯擄人勒贖案件，係少年時所犯，之後即未有任何
    犯罪紀錄，原執行檢察官否准受刑人易科罰金之聲請，及原
    裁定維持執行檢察官之處分，駁回抗告人之異議，均以受刑
    人少年時其所犯、應予塗銷之前科紀錄為據，實與少年事件
    處理法相關規定之意旨有所牴觸。再受刑人接獲臺灣臺中地
    方法院檢察署執行傳票後，於民國一００年五月十日遵期前
    往報到，受刑人並非全然無悔意或無守法之意識，因執行檢
    察官不當否准受刑人易科罰金之聲請，受刑人認遭不法，不
    公之對待，因而於當日未執行刑罰，受刑人此舉或有不當，
    然受刑人所為，似難謂已達刑法第四十一條第一項但書所稱
    「因不執行所宣告之刑，難收矯正之效，或難以維持法秩序
    」之例外不准易科罰金情形，且原裁定以上情逕謂受刑人無
    悔意或具反社會性格云云，失之過苛而有不當，亦與「例外
    （不准易科罰金）從嚴」之法理相悖。至原執行檢察官於點
    名單所載，受刑人所執行之妨害自由等案件，犯罪情節係先
    對警察施以強暴，後於法院滋事，認受刑人目無法紀，放肆
    囂張，性格特異，法意識薄弱，因而不准受刑人易科罰金之
    聲請，惟受刑人犯案之情節、地點等，業經該案承審法官列
    為論罪科刑之考量因素，顯見承審法官已將受刑人施暴之對
    象、地點等列為量刑之參考，而受刑人所犯恐嚇危害安全、
    妨害公務執行、剝奪他人行動自由未遂等罪，法定刑各為二
    年以下、三年以下、五年以下有期徒刑不等之刑，倘承審法
    官認受刑人確實犯罪情節重大，有不宜宣告易科罰金之情形
    ，逕可判處受刑人不可易科罰金之刑，足見該案承審法官認
    受刑人所犯，尚未達須執行自由刑之程度。是執行檢察官否
    准受刑人易科罰金之聲請，無異係就該案承審法官已審酌之
    情節重複斟酌，並翻異該案承審法官之認定，顯有不當。而
    原裁定未考量前揭各情，仍維持執行檢察官之處分，駁回抗
    告人之異議，亦欠妥適，請求撤銷原裁定，更為適當之裁定
    等語。
二、按受刑人或其法定代理人或配偶以檢察官執行之指揮為不當
    者，得向諭知該裁判之法院聲明異議，刑事訴訟法第四百八
    十四條定有明文。次按犯最重本刑為五年以下有期徒刑以下
    之刑之罪，而受六個月以下有期徒刑或拘役之宣告者，得以
    新臺幣一千元、二千元或三千元折算一日，易科罰金。但易
    科罰金，難收矯正之效或難以維持法秩序者，不在此限，刑
    法第四十一條第一項亦定有明文。準此，有期徒刑或拘役得
    易科罰金之案件，法院所諭知者，僅係易科罰金之折算標準
    而已，至於是否准予易科罰金，執行檢察官仍有依個案依前
    開法律規定裁量之權能，亦即執行檢察官得考量受刑人如不
    接受有期徒刑或拘役之執行，是否難收矯正之效，或難以維
    持法秩序，以作為其裁量是否准予易科罰金之憑據，非謂受
    刑人一有身體、教育、職業、家庭等諸項事由或暫時無法執
    行，執行檢察官即必然應准予易科罰金。易言之，執行檢察
    官審酌是否准予易科罰金，係綜合考量被告之犯行、前案執
    行效果、犯案時之外在環境，個人特質與社會秩序之維護等
    一切因素，與法院係針對受刑人之個案具體犯行而為量刑標
    準，二者尚屬有別。另刑法第四十一條第一項所謂之「難收
    矯正之效」、「難以維持法秩序」等，均屬不確定法律概念
    ，此乃係立法者賦予執行者能依具體個案，考量犯罪特性與
    情節及受刑人個人之特殊事由，據以審酌應否准予易科罰金
    。是以法律賦予執行檢察官此項裁量權，僅在發生裁量瑕疵
    之情況時，法院始有介入審查之必要（最高法院九十七年台
    抗字第五七六號、九十八年台抗字第一０二號裁定意旨參照
    ）。又按刑法第五十七條係法院科刑時審酌量刑輕重之法文
    依據，然刑法第四十一條第一項但書係予法院於裁判階段或
    執行檢察官於執行階段審酌究否准予易科罰金時之法文依據
    ，其法律體系本不相同，亦即，法院依法於裁判科刑時，固
    應依刑法第五十七條所列各款事項加以審酌，並為宣告刑輕
    重之標準，至於量刑後，如係符合法律規定得易科罰金之標
    準，即應由檢察官依刑法第四十一條第一項之規定判斷。而
    於審酌刑法第四十一條第一項但書之規定時，因該條項規定
    之審酌標準僅記載「但確因不執行所宣告之刑，難收矯正之
    效，或難以維持法秩序者」，乃屬不確定法律概念，且並未
    明訂審酌時應逸脫刑法第五十七條各款事項，故於衡量該標
    準時，本可針對個案具體狀況通盤考量，而正因刑法第五十
    七條所列各款事項，往往已將行為人於個案中之具體狀況詳
    加列載，是在評價不准易科罰金之階段時，通常亦無法跳脫
    該條項所臚列之各款事由。然其審酌之階段既不相同，適用
    之法條亦相迥異，則縱有重疊評價個案行為人之具體情狀，
    只需評價之具體情狀確實存在，且符合各該法文規定者，即
    難認有何雙重評價之處，此於檢察官審酌是否准予易科罰金
    之階段亦然。又刑法第四十一條第一項但書係屬刑罰執行階
    段，執行階段之指揮者係檢察官，檢察官指揮刑罰之執行時
    ，除另有規定外，鮮有需向法院聲請為之者。不准易科罰金
    之執行處分亦然。則檢察官針對受刑人所提出之易科罰金之
    請求為不予准許之處分，即由檢察官直接以執行命令之形式
    傳達予受刑人，其有直接關係者為檢察官與受刑人雙方，此
    與尚有中立第三者之法院介入其中之審判程式不同，且在此
    階段並非由檢察官請求法院為任何決定，檢察官即無舉證責
    任之義務，在檢察官無舉證責任義務之前提下，無從適用嚴
    格證明法則（最高法院九十七年台非字第三四九號判決理由
    參照）。
三、經查：
  (一)本件抗告人為受刑人方敏懿之配偶，受刑人前因妨害自由等
    案件，經臺灣臺中地方法院於一００年一月十七日以九十九
    年度訴字第三一四九號判決各判處有期徒刑三月（恐嚇危害
    安全罪）、四月（妨害公務執行罪）、三月（共同剝奪他人
    行動自由未遂罪），並定應執行有期徒刑八月，如易科罰金
    ，以新臺幣一千元折算一日，並於同年二月二十一日確定在
    案。嗣於一００年五月十日檢察官通知受刑人到案執行，受
    刑人到案後，雖聲請准予易科罰金，然執行檢察官以受刑人
    曾於八十四年間犯擄人勒贖案件，甫於九十四年三月二十日
    執行完畢，復於九十八年三月十九日、九十九年五月三十一
    日再犯上開妨害自由等案件，觀之受刑人僅因細故即出言恐
    嚇被害人，並召集多人到場助勢，且於警方到場處理時，對
    警施強暴行為，另於被害人到法院進行債務調解時，於法院
    外即對被害人暴力討債，並於被害人逃入法院內求救時，仍
    不罷手，率眾追逐至法院內等情，足認受刑人目無法紀，放
    肆囂張，考量受刑人之性格特異，法意識薄弱，若准予易科
    罰金，不執行原宣告刑，即難以維持法秩序及收矯正之效果
    ，因而依刑法第四十一條第一項但書之規定，以命令不准其
    易科罰金，並告知受刑人擬發監執行，若對檢察官之指揮不
    服，請其逕向法院聲明異議，上述各情，有原審調取之臺灣
    臺中地方法院檢察署一００年度執字第四六五八號執行卷宗
    影本在卷可稽，且經本院審閱無誤，足認執行檢察官於指揮
    命令中已具體敘明其本諸職權不准受刑人易科罰金聲請之理
    由。
  (二)又受刑人於檢察官否准其易科罰金後，隨即藉詞逃匿，經臺
    灣臺中地方法院檢察署發布通緝後，始於一００年八月十二
    日緝獲歸案執行，此亦有原審調取之臺灣臺中地方法院檢察
    署一００年度執緝字第一一九四號執行案卷影本在卷足憑。
  (三)抗告意旨指摘執行檢察官審酌本案是否符合刑法第四十一條
    第一項但書之例外情形時，應經嚴格之證明，而非自由之釋
    明，且執行檢察官否准受刑人易科罰金聲請之理由，與上開
    九十九年度訴字第三一四九號妨害自由等案件承審法官論罪
    科刑時已審酌之事項重覆斟酌云云。惟查刑法第四十一條第
    一項但書究屬刑罰執行階段，執行階段之指揮者係檢察官，
    受刑人是否適於易科罰金之權衡與判斷乃由檢察官審酌，不
    受嚴格證明法則之拘束。又刑法第五十七條係法院科刑時審
    酌量刑輕重之依據，而刑法第四十一條第一項但書係法院於
    裁判階段或執行檢察官於執行階段審酌究否准予易科罰金時
    之依據，其法律體系本不相同，則縱有重疊評價個案行為人
    之具體情狀，只需評價之具體情狀確實存在，且符合各該法
    文規定者，即難認有何雙重評價之處。是以本案執行檢察官
    針對刑法第四十一條第一項但書所載之不確定法律概念，既
    本於職權以明確之文字理由載明審酌該不確定法律概念之標
    準，自不生重覆審究、雙重評價之虞。抗告意旨所陳，並非
    可採。本院綜觀全卷並審酌上情，認本件執行檢察官不准受
    刑人易科罰金，乃本其法律所賦與指揮刑罰執行職權之行使
    ，對具體個案所為之判斷，難謂有何逾越法律授權或專斷等
    濫用權力之情事。原審裁定以臺灣臺中地方法院檢察署一０
    ０年度執字第四六五八號、一００年度執緝字第一一九四號
    不得易科罰金之執行指揮並無不當，且受刑人於一００年五
    月十日執行檢察官否准其易科罰金後，隨即藉詞逃匿，經臺
    灣臺中地方法院檢察署發布通緝後，始於同年八月十二日緝
    獲歸案執行，認受刑人並無悔意，而駁回抗告人之異議，經
    核並無不合。抗告人徒託前詞，指摘原裁定不當，為無理由
    ，應予以駁回。
四、據上論結，應依刑事訴訟法第四百十二條，裁定如主文。
中    華    民    國   100    年    11    月    16    日
            刑事第七庭    審判長法  官  林  榮  龍
                                法  官  黃  仁  松
                                法  官  王  義  閔
上列正本證明與原本無異。
如不服本裁定，得於裁定送達後五日內向本院提出抗告狀(須附繕本)。
                                書記官  王  麗  珍
中    華    民    國   100    年    11    月    16    日